臺灣臺南地方法院刑事判決
110年度易字第547號
聲  請  人  臺灣臺南地方檢察署檢察官
被      告  蔣以忠


上列被告因違反毒品危害防制條例案件，經檢察官聲請以簡易判
決處刑（偵查案號：109年度毒偵字第2505號，原審理案號：109
年度簡字第3703、1319號），本院認不宜逕以簡易判決處刑，改
依通常程序審理，判決如下：
    主  文
本件公訴不受理。
    理  由
一、聲請簡易判決處刑意旨略以：被告蔣以忠基於施用第二級毒
    品甲基安非他命之犯意，於民國109年8月20日下午6時許，
    在臺南市永康區復興路彩繪眷村中某民宅內，以將甲基安非
    他命置於玻璃球內並用火燒烤後再吸食煙霧之方式，施用甲
    基安非他命1次。嗣因蔣以忠為毒品調驗人口，於109年8月2
    4日10時39分許，為警對其採集尿液送驗後，結果呈安非他
    命、甲基安非他命陽性反應，始悉上情。因認被告涉犯毒品
    危害防制條例第10條第2項之施用第二級毒品罪嫌。
二、按檢察官就簡易判決處刑之聲請，與起訴有同一之效力，法
    院於審理後認應為不受理之諭知者，應適用通常程序審判之
    ，刑事訴訟法第451條第3項、第451條之1第4項第3款、第45
    2條定有明文。
三、次按起訴之程序違背規定者，應諭知不受理之判決，並得不
    經言詞辯論為之，刑事訴訟法第303條第1款、第307條分別
    定有明文。又前開所稱之「起訴之程序違背規定」，係指檢
    察官提起公訴之訴訟行為於程序上有違法律之規定而言。而
    第303條規範起訴程序違背規定之情形，第1款係概括規定，
    其餘為列舉規定，其中第3款、第5款有屬檢察官「起訴後」
    始發生情事變更事由，致法院不能為實體判決之情形。基於
    相同解釋，檢察官提起公訴之訴訟行為是否於程序上有違法
    律規定，原則上，固是以起訴時所存在之事項及法律規定為
    判斷，惟檢察官起訴後始發生之情事變更事由，致法院不能
    為實體上之審理及實體判決者，亦屬「起訴之程序違背規定
    」（最高法院109年度台上字第3826號刑事判決意旨及最高
    法院刑事大法庭109年度台抗大字第1771號裁定意旨參照）
    。
四、復按109年1月100005日修正公布、同年7月15日施行之毒品
    危害防制條例第20條第3項規定，犯第10條之罪於觀察、勒
    戒或強制戒治執行完畢釋放後，三年後再犯第10條之罪者，
    適用本條前2項之規定。上開所謂「三年後再犯」，只要本
    次再犯（不論修正施行前、後）距最近一次觀察、勒戒或強
    制戒治執行完畢釋放，已逾三年者，即該當之，不因其間有
    無犯第10條之罪經起訴、判刑或執行而受影響。又毒品危害
    防制條例本次修正，對於施用毒品者既強調「治療勝於處罰
    」、「醫療先於司法」之刑事政策，強化觀察、勒戒或強制
    戒治處分、命附條件緩起訴處遇措施與監禁刑罰間之交替運
    用，使之相互輔助補充，剛柔並濟，力助施用毒品者重生。
    尤以新修正之同條例第24條之命附條件緩起訴處遇，係考慮
    施用毒品者之成癮性、施用動機或生活環境各有不同，若不
    分個案情節、無論有無醫療必要，一律施以戒癮治療，此種
    處遇模式顯然過於僵化而缺乏彈性，故除以往之「觀察、勒
    戒或強制戒治」及「附命完成戒癮治療緩起訴」（下稱「附
    命緩起訴」）雙軌制處遇外，更賦與檢察官得依個案情形，
    以刑事訴訟法第253條之2第1項第4至6款或第8款規定，給予
    施用毒品者義務勞務、繳納處分金、心理輔導、法治教育或
    其他預防再犯措施為附條件之緩起訴處分，俾使其能經由多
    元化之緩起訴處遇，能有效並適當戒除毒癮而徹底擺脫毒品
    危害。另機構外之命附條件緩起訴處遇相較於機構內之觀察
    、勒戒及強制戒治而言，前者乃結合醫師、觀護人、社工心
    理諮商等不同領域之專業人員參與之治療措施，目的除在戒
    除施用毒品者身癮、心癮外，並使其能經由於機構外之社會
    參與及接觸，重新塑造生活紀律，改變病態行為，以達治療
    「病患性犯人」之效果；相較於後者於勒戒處所、戒治處所
    內之觀察、勒戒或強制戒治而言，仍不失為監禁治療，且其
    管理人員均為監所矯正人員，各處所之資源多寡、專業人才
    比例又不盡相同，未能跳脫「收容」功能大於「戒治」之刑
    罰樣貌。準此，多方面之機構外處遇顯然優於機構內處遇。
    是在毒品未除罪化前，目前之刑事政策，應先落實「除刑不
    除罪」之各項政策，以司法監督施用毒品者機構外之社區戒
    癮治療為主，機構內之戒癮治療為輔，只有不願參與社區治
    療或治療無效者，始以監禁為最後手段。再者，法院於解釋
    、適用本次毒品危害防制條例上開修正條文時，允宜遵循醫
    療專業及刑事政策，保障施用毒品者為病患性犯人之健康權
    ，兼顧保護社會安全及恪遵正當法律程序，確保法治國公平
    法院之具體實現。而本於權力分立原則，法院對檢察官職權
    行使，應予以尊重，雖非謂不得為適度之司法審查，惟對於
    施用毒品者本次所犯如距最近一次觀察、勒戒或強制戒治執
    行完畢釋放後，已逾三年者，檢察官既得本於立法者所賦與
    之職權裁量是否聲請法院裁定觀察、勒戒或為命附條件（現
    行法僅能附命完成戒癮治療）緩起訴處分之多元化處遇，即
    聲請法院裁定機構內之觀察、勒戒並非檢察官所得採取之唯
    一途徑，法院自不能僭越檢察官之職權，逕對施用毒品者裁
    定應予觀察、勒戒或強制戒治（最高法院刑事大法庭109年1
    1月18日109年度台上大字第3826號裁定意旨及最高法院109
    年度台上字第3826號刑事判決意旨參照）。
五、再按毒品危害防制條例於97年4月30日修正公布、同年10月3
    0日施行後，對於犯該條例第10條第1項、第2項之施用第一
    級或第二級毒品罪者，進入司法程序之戒癮治療方式，係採
    取第20條第1項、第2項規定「觀察、勒戒或強制戒治」及第
    24條第1項所定「附命完成戒癮治療之緩起訴處分」雙軌制
    ，其目的同在給予施用毒品者戒毒自新機會。是以，被告既
    同意參加「戒癮治療」，並由檢察官採行「附命緩起訴」方
    式，於完成「附命緩起訴」所採用之戒癮治療完畢，自毋庸
    復行採取「觀察、勒戒或強制戒治」方式，重啟戒除毒癮以
    代替刑罰之處遇程序。又該條例第20條第3項規定，經依第2
    項規定為觀察、勒戒或強制戒治執行完畢釋放後，三年後再
    犯施用第一級或第二級毒品罪者，適用第1項、第2項之觀察
    、勒戒或強制戒治規定；第23條第2項規定，觀察、勒戒或
    強制戒治執行完畢釋放後，三年內再犯施用第一級或第二級
    毒品罪，應依法追訴。亦即被告於觀察、勒戒或強制戒治執
    行完畢釋放後，三年內再犯施用第一級或第二級毒品罪，不
    再適用「觀察、勒戒或強制戒治」以代替刑罰之處遇程序。
    被告既完成「附命緩起訴」之戒癮治療，事實上已接受等同
    「觀察、勒戒或強制戒治」執行完畢釋放之處遇，如於該條
    例第23條第2 項所定三年內，再犯施用第一級或第二級毒品
    罪，顯現其再犯率甚高，原規劃之「附命緩起訴」完成戒癮
    治療制度功能無法發揮成效，已無再次接受「觀察、勒戒或
    強制戒治」處遇之必要。故倘被告經「附命緩起訴」，且「
    完成」戒癮治療後，因其事實上已接受等同「觀察、勒戒或
    強制戒治」執行完畢釋放之處遇，三年內再犯施用第一級或
    第二級毒品罪，自應依該條例第23條第2項規定之相同法理
    ，逕行追訴（提起公訴或聲請簡易判決處刑），而無再依該
    條例第20條第1項重行聲請觀察、勒戒或強制戒治之必要，
    反之，若「未完成」戒癮治療，即無所謂事實上已接受等同
    「觀察、勒戒或強制戒治」執行完畢釋放之處遇。再者，被
    告施用第一級或第二級毒品罪，經裁定觀察、勒戒或強制戒
    治程序者，係以「觀察、勒戒或強制戒治」執行完畢釋放後
    ，起算上開三年內再犯之期間，則被告係經「附命緩起訴」
    ，依同一法理，應以經「附命緩起訴」並完成戒癮治療後，
    而非以「附命緩起訴」確定之日，起算該三年內再犯之期間
    （最高法院109年台非字第76號、第77號刑事判決意旨參照
    ）。又按附命完成戒癮治療之緩起訴處分，係以「戒癮治療
    」為核心治療方式，並得取代觀察、勒戒等處遇，期能完全
    戒除被告之毒癮，則被告在戒癮治療完成前，仍難謂得與觀
    察、勒戒等處遇已執行完畢等同視之（最高法院刑事大法庭
    109年10月14日109年度台上大字第3536號裁定意旨暨提案裁
    定肯定說參照）。
六、又毒品危害防制條例於97年4月30日修法時新增第24條「附
    命緩起訴」處分制度，希望藉由機構外之完整醫療體系，提
    供毒癮戒治者合法妥適之治療，再以事後密集之監控措施防
    止施用毒品者再犯，而確立「附命緩起訴」處分及「觀察、
    勒戒或強制戒治」雙軌治療模式。如前述，立法者有意在「
    附命緩起訴」處分程序，對施用第一、二級毒品者，採更寬
    容之態度。此制度建立以來，就雙軌各自衍生之相關問題，
    本院所採的法律見解寬嚴約略一致。惟本院最近就其中一軌
    ，即與「觀察、勒戒或強制戒治」有關之「3年後再犯」所
    持見解，既已跳脫既往窠臼，重新評價所謂「3年後再犯」
    之意義，而採對被告寬厚之解釋方法。與此同時，對於另一
    軌，即「附命緩起訴」處分，亦宜採相同態度，方不致對於
    適用「觀察、勒戒或強制戒治」之被告採寬厚之見解，然對
    於適用另一軌，即「附命緩起訴」處分之被告，採嚴苛之解
    釋，認被告即使未完成戒癮治療，事實上仍等同已接受「觀
    察、勒戒」之處遇，致本院對雙軌各自衍生之相關問題，解
    釋嚴苛不一，厚此薄彼，使適用不同程序之被告，遭受不同
    的對待，當非所宜，且如此解釋亦與立法原意背道而馳。綜
    上，本院依先前統一見解作成之肯定說相關裁判，在當時的
    時空背景，雖有其立論基礎。惟上開見解，已因（修正後）
    毒品條例第20條第3項所謂「3年後再犯」，本院最近所持見
    解，引起相關效應，致原先所採的肯定說見解，在目前的時
    空環境，不但在法理上有待斟酌，並造成本院對於雙軌所衍
    生的相關問題，解釋嚴苛不一，已不合時宜。因此，原先認
    「附命緩起訴」處分之被告未能履行所定條件，經檢察官撤
    銷緩起訴處分，事實上已接受等同「觀察、勒戒」處遇，竟
    未能履行該條件，自應於撤銷緩起訴處分後，依法起訴之見
    解，確有改採否定說的必要（最高法院110年度台非字第98
    號判決意旨參照）。
七、另按毒品危害防制條例於87年修正公布時，對於施用毒品者
    ，認其係具有「病患性犯人」之特質，採行「觀察、勒戒或
    強制戒治」以戒除其身癮之單軌戒毒程序，嗣於97年4月30
    日修正公布第24條，新增「附命完成戒癮治療緩起訴」制度
    ，期以社區醫療處遇替代監禁式治療，使衷心戒毒之施用毒
    品者得以維持正常家庭與社會生活，而確立上開2程序並行
    之雙軌模式。迨本次毒品條例修正，復強調「治療勝於處罰
    」、「醫療先於司法」之刑事政策，強化觀察、勒戒或強制
    戒治處分、命附條件緩起訴處遇措施與監禁刑罰間之交替運
    用，使之相輔相成，以助施用毒品者重生。而施用毒品者之
    成癮性、施用動機或生活環境各有不同，修正前就機構外處
    遇，僅有附命完成戒癮治療之單一模式，若不分個案情節、
    無論有否醫療必要，一律施以戒癮治療，顯然過於僵化而缺
    乏彈性，故除以往之「觀察、勒戒或強制戒治」及「附命完
    成戒癮治療緩起訴」雙軌制處遇外，更賦予檢察官得依個案
    情形，以刑事訴訟法第253條之2第1項第4款至第6款或第8款
    規定，給予施用毒品者繳納處分金、義務勞務、心理輔導或
    其他預防再犯措施為附條件之緩起訴處分，俾其能經由多元
    化之緩起訴處遇，有效並適當戒除毒癮而澈底擺脫毒品危害
    。從而，修法後既已賦予檢察官視個案不同而為觀察、勒戒
    或附條件緩起訴（含戒癮或毋庸戒癮之條件）之裁量，復涉
    施用毒品者人身自由之剝奪及受多元處遇之選擇，攸關其權
    益，故法院視個案情形，如認檢察官未及審酌被告有無不適
    合附命完成戒癮治療等緩起訴處分之情形，而逕予裁定觀察
    、勒戒，顯屬不利或有失公平者，自得認起訴之程序違背規
    定，且無從補正而為不受理之判決，俾由檢察官再行斟酌而
    為適法之裁量（最高法院刑事大法庭109年度台抗大字第177
    1號裁定意旨參照）。
八、經查：
　㈠被告蔣以忠基於施用第二級毒品之犯意，於檢察官聲請簡易
    判決處刑意旨所載之時間、地點，以上開方式施用第二級毒
    品甲基安非他命之事實，業據被告於警詢、偵查中坦承不諱
    ，並有應受尿液採驗人尿液檢體採集送驗記錄（檢體編號：
    Z000000000000）及台灣檢驗科技股份有限公司濫用藥物檢驗
    報告（檢體編號：Z000000000000）各1份在卷可稽（見警卷
    第9、11頁），足認被告確有於上開時、地施用第二級毒品
    甲基安非他命之事實。
　㈡而被告前於89年間因施用毒品，經本院以89年度毒聲字第122
    5號裁定令入勒戒處所觀察、勒戒，嗣無繼續施用毒品之傾
    向，於90年6月22日執行完畢釋放出所，並由臺灣臺南地方
    檢察署檢察官以90年度毒偵字第801號、90年度毒偵緝字第2
    05、206號、90年度毒偵字第1042號為不起訴處分。又被告
    雖於108年間因施用毒品案件，經臺灣臺南地方檢察署檢察
    官以108年度毒偵字第2629號為附命完成戒癮治療之緩起訴
    處分，緩起訴期間為2年（自109年2月6日起至111年2月6日
    止；下稱甲案）、再於109年間因施用毒品案件，經臺灣臺
    南地方檢察署檢察官以109年度毒偵字第832號為附命完成戒
    癮治療之緩起訴處分，緩起訴期間為2年（自109年5月14日
    起至111年5月13日止；下稱乙案）確定，且被告應於緩起訴
    期間內遵守及履行該署檢察官命其應遵守之處遇措施。嗣因
    被告於上開緩起訴處分期間內再犯本件之施用第二級毒品罪
    等情，有臺灣高等法院被告前案紀錄表1份在卷可稽。惟被
    告所犯上開甲、乙二案之戒癮治療均已於110年2月1日完成
    等情，有本院110年6月2日公務電話紀錄1紙在卷可按（見本
    院110年度易字第203號刑事卷宗第35頁）。嗣被告未按期至
    臺灣臺南地方檢察署接受採尿，甲案之緩起訴旋於110年5月
    18日遭撤銷，乙案之按期採尿部分則尚在進行中。
　㈢是依上開各情，被告所犯之甲案雖經撤銷緩起訴處分，但撤
    銷原因並非係基於未完成戒癮治療。而甲、乙二案之緩起訴
    處分所命之戒癮治療既已完成，則依前開最高法院之見解，
    被告即已實際完成等同觀察勒戒之處遇。而依現行之毒品危
    害防制條例第20條第3項及第23條第2項規定及上開最高法院
    之見解，倘被告在「完成戒癮治療後三年內」再犯施用毒品
    之行為，即應依法起訴並論罪科刑。惟本案被告再犯施用毒
    品之時間為109年8月20日，雖在甲、乙二案之戒癮治療期間
    ，然【施用當時，被告尚未完成戒癮治療】。被告當時無從
    視為事實上已接受等同於「觀察、勒戒或強制戒治」執行完
    畢之處遇，而本案被告施用毒品犯行，距其前次觀察、勒戒
    執行完畢釋放出所已逾3年，基於醫療先於司法之刑事政策
    ，本案並不符合109年1月15日修正公布、同年7月15日施行
    之毒品危害防制條例第23條第2項規定，是本案仍應依修正
    後即現行之毒品危害防制條例第20條第3項、第24條等規定
    ，由檢察官基於一次性之整體規劃而重啟處遇程序，視被告
    個案情形，是否適合「觀察、勒戒或強制戒治」或給予「附
    命完成戒癮治療緩起訴處分」之機會。檢察官逕予提起公訴
    或聲請簡易判決處刑，法院無從替代檢察官為上開合義務性
    之裁量處遇，應認本件起訴程序違背規定，且無從補正，應
    諭知不受理之判決。　
九、據上論斷，應依刑事訴訟法第452條、第303條第1款、第307
    條，判決如主文。
本案經檢察官 郭文俐 聲請以簡易判決處刑。
中　　華　　民　　國　　110 　年　　6 　　月　　18　　日
　　　　　　　　　刑事第十六庭  法　官　蔡直青
以上正本證明與原本無異。
如不服本判決，應於收受本判決後20日內向本院提出上訴書狀，
並應敘述具體理由。其未敘述上訴理由者，應於上訴期間屆滿後
20日內向本院補提理由書狀（均須按他造當事人之人數附繕本）
「切勿逕送上級法院」。
　　　　　　　　　　　　　　　　書記官　鄭瓊琳
中　　華　　民　　國　　110 　年　　6 　　月　　18　　日